【裁判字號】    99,毒抗,41
【裁判日期】    990107
【裁判案由】    聲請觀察勒戒
【裁判全文】
臺灣高等法院臺中分院刑事裁定          99年度毒抗字第41號
抗  告  人
即  被  告  甲○○
上列抗告人即被告因違反毒品危害防制條例案件，經檢察官聲請
觀察勒戒，不服臺灣臺中地方法院98年度毒聲字第868號， 中華
民國98年11月30日第一審裁定（聲請案號：臺灣臺中地方法院檢
察署98年度聲觀字第695號，偵查案號： 98年度毒偵字第4150號
），提起抗告，本院裁定如下：
    主  文
抗告駁回。
    理  由
一、抗告意旨詳如抗告狀所載。（如附件）
二、按施用第一、二級毒品者，檢察官應聲請法院裁定，令被告
    入勒戒處所觀察、勒戒，其期間不得逾2 月。毒品危害防制
    條例第10條第2項、第20條第1項定有明文。
三、經查：
  (一)抗告人即被告（下稱被告）甲○○基於施用第二級毒品之犯
    意，於民國98年7月29日為警採尿時回溯、5天內之某時，在
    不詳地點，以不詳方式施用第二級毒品MDMA1次，嗣於98年7
    月29日為警採集其尿液送請鑑定結果，經詮昕科技股份有限
    公司分別以酵素免疫分析法篩檢，並以氣相層析質譜儀分析
    法確認，認定其尿液呈MDMA、MDA甲基安非他命陽性反應 ，
    有詮昕科技股份有限公司濫用藥物尿液檢驗報告及尿液真實
    姓名對照表各紙附卷可稽（警詢卷第11-12頁）。 按毒品施
    用後於尿液中可檢出之時間，乃受施用劑量及頻率、施用方
    式、飲水量之多寡、個人體質及其代謝情況等因素影響，因
    個案而異。依據Disposition of Toxic Drugs andChemical
    s in Man第五版中記載，施用MDMA後3天內約有65%以原態MD
    MA及70%以代謝物MDA形態排泄於尿液中；一般於尿液中可檢
    出之最大時限MDMA為1至4天，亦有行政院衛生署管制藥品管
    理局92年3月10日管檢字第0920001495號函可供參照。 又以
    目前常用檢驗尿液中是否含有毒品反應之方法，有免疫學分
    析法和層析法兩類，尿液初步檢驗採免疫學分析法，由於該
    分析法對結構類似之成分，亦可能產生反應，故初步檢驗呈
    陽性反應者，須採用另一種不同分析原理之檢驗方法進行確
    認，經行政院衛生署認可之檢驗機構採用氣相層析質譜儀（
    GC /MS）分析法。以氣相層析質譜儀分析法進行確認者，均
    不致產生偽陽性反應，亦有行政院衛生署管制藥品管理局92
    年6月20日管檢字第0920004713號函可資參考。 況被告於警
    詢時亦坦承確有施用第二級毒品MDMA之行為，足證被告於98
    年7月29日為警採尿時起回溯4、5日內之某時， 確曾施用第
    二級毒品MDMA無疑。
  (二)依司法院大法官會議第544 號解釋意旨：國家對個人之刑罰
    ，屬不得已之強制手段，選擇以何種刑罰處罰個人之反社會
    性行為，乃立法自由形成之範圍。就特定事項以特別刑法規
    定特別罪刑，倘與憲法第23條所要求之目的正當性、手段必
    要性、限制妥當性符合者，即無乖於比例原則，業經本院釋
    字第476 號解釋闡釋在案。自由刑涉及對人民身體自由之嚴
    重限制，除非必須對其採強制隔離施以矯治，方能維護社會
    秩序時，其科處始屬正當合理，而刑度之制定尤應顧及行為
    之侵害性與法益保護之重要性。施用毒品，足以戕害身心，
    滋生其他犯罪，惡化治安，嚴重損及公益，立法者自得於抽
    象危險階段即加以規範。對於相關法規以所施用之毒品屬煙
    毒或麻醉藥品為其規範對象，未按行為人是否業已成癮為類
    型化之區分，就行為對法益危害之程度亦未盡顧及，但究其
    目的，無非在運用刑罰之一般預防功能以嚇阻毒品之施用，
    挽社會於頹廢，與首揭意旨尚屬相符，於憲法第8 條、第23
    條規定並無牴觸。另依臺灣高等法院第93年度毒抗字第 504
    號裁判意旨可知：毒品危害防制條例所規定之觀察、勒戒處
    分，其立法意旨在幫助施用毒品者戒除毒癮，該處分之性質
    非為懲戒行為人，而係為消滅受處分人再次施用毒品之危險
    性，目的係在戒除行為人施用毒品身癮及心癮之措施；且觀
    察勒戒係導入一療程觀念，針對受處分人將來之危險所為預
    防、矯治措施之保安處分，以達教化與治療之目的，以行為
    人具有危險性格為前提。據上所述，觀察勒戒之保安處分，
    對於人民身體自由雖有嚴重限制，但因其立法意旨及相關保
    護法益衡量結果，若受處分人有施用毒品之情況時，即符合
    抽象危險階段，得對其將來之危險為預防、矯治措施，非以
    受處分人實際上有因施用毒癮成癮之事實，始謂有觀察勒戒
    之必要。則抗告意旨謂：有無觀察勒戒之必要，需以抗告人
    是否施用毒品成癮為標準云云，被告對於此部分相關法規之
    見解，容有誤解，尚難採信。
  (三)被告雖以其同意警方採取尿液，然警方於採尿時未告知伊刑
    事訴訟法第95條所規定之權利事項，亦未被告有陳述或聲明
    異議之機會云云。然按刑事訴訟法第205條之2規定：「檢察
    事務官、司法警察官或司法警察因調查犯罪情形及蒐集證據
    之必要，對於經拘提或逮捕到案之犯罪嫌疑人或被告，得違
    反犯罪嫌疑人或被告之意思，採取其指紋、掌紋、腳印，予
    以照相、測量身高或類似之行為；有相當理由認為採取毛髮
    、唾液、尿液、聲調或吐氣得作為犯罪之證據時，並得採取
    之。」，本件內政部警政署保案警察第三總隊第一大隊員警
    因查緝綽號「小武」人販賣毒品案件而實施監聽，而得悉被
    告與綽號「小武」之人有通聯，而為查明抗告人是否有施用
    毒品之犯罪行為，即有對被告採取尿液之相當理由及必要，
    縱未經被告之同意，亦得為之，此與毒品危害防制條例第25
    條規定所指之情形尚有不同，況警員對被告製作警詢筆錄時
    ，已對被告為權利事項之告知，並經被告簽名確認，此有被
    告之警詢筆錄可稽，是警員對被告採尿之程序衡與憲法關於
    基本權保障、比例原則、正當法律程序之諸項要求、刑事訴
    訟法、毒品危害防制條例及其他相關法律之規定並無違背，
    據此而取得詮昕科技股份有限公司濫用藥物尿液檢驗報告、
    尿液真實姓名對照表等證據資料，自得援為被告有無施用第
    二級毒品及應否觀察、勒戒之判斷依據。從而，抗告意旨以
    警員於採尿時未對其為權利事項之告知及讓被告有陳述或聲
    明異議之機會云云，尚無足取。
  (四)綜上所述，原審以被告施用第二級毒品事證明確，依毒品危
    害防制條例第20條第1項、觀察勒戒處分執行條例第3條第 1
    項之規定，裁定被告送勒戒處所觀察、勒戒，經核於法並無
    不合。被告執上揭抗告意旨指摘原審裁定不當，尚難認有理
    由，應予駁回。
四、據上論結，應依刑事訴訟法第412條，裁定如主文。
中    華    民    國    99    年     1    月     7    日
            刑事第五庭  審判長法  官  趙  春  碧
                              法  官  賴  恭  利
                              法  官  何  秀  燕
以上正本證明與原本無異。
不得再抗告。
                              書記官  郭  振  祥
中    華    民    國    99    年     1    月     7    日


司法院資訊處製作；財團法人民間司法改革基金會備份。
